【裁判字號】    89,台上,1873
【裁判日期】    890413
【裁判案由】    貪污案件
【裁判全文】
最高法院刑事判決                              八十九年度台上字第一八七三號
      上  訴  人  丙○○  男
                  丁○○  男
                  甲○○  男
                  乙○○  男
右上訴人等因貪污案件，不服台灣高等法院台南分院中華民國八十八年七月二十七日
第二審判決（八十八年度上訴字第七四二號，起訴案號：台灣台南地方法院檢察署八
十六年度偵字第一二四五二號、八十七年度偵字第一八一八號），提起上訴，本院判
決如左：
    主  文
原判決撤銷，發回台灣高等法院台南分院。
    理  由
本件原判決認定上訴人丙○○係台南縣西港鄉農會（下稱西港鄉農會）供銷部主任，
上訴人丁○○係該農會供銷部雇員，上訴人甲○○係該農會理事，上訴人乙○○為甲
○○之父，在西港鄉經營「雜糧乾燥中心」。前台灣省政府糧食局（下稱糧食局）於
民國八十六年間，委託台灣省農會（下稱省農會），透過西港鄉農會辦理「八十六年
一期作國產雜糧玉米保證價格收購」業務。丙○○、丁○○、甲○○、乙○○均知情
玉米之市價每公斤為新台幣（下同）四至五元，而保證收購價格每公斤為十五元，價
格懸殊，故糧食局規定依保證價格向農民收購國產玉米，以當期所自行生產者為限。
然西港鄉於八十六年一期作玉米採收前，適逢風災，農民多無收成，甲○○與乙○○
見有機可乘，意圖不法利益，於同年六月間，先透過不知情之余源發、李錫江二人，
以每公斤四點二二元之代價，向德隆製油股份有限公司（下稱德隆公司）購得貯存於
西港鄉農會倉庫之八十五年作秋期剩餘玉米七百八十七公噸九百二十五公斤，預備部
分充作八十六年一期作報繳之用。乙○○、甲○○父子二人復與丙○○、丁○○基於
圖取私人不法利益之犯意聯絡，由丁○○於其業務上作成之「西港鄉農會圓筒倉庫儲
存八五＼八六年秋裡期雜糧管理紀錄旬報表」上虛偽記載德隆公司於八十六年六月十
三日提領一百七十九公噸三百五十六公斤玉米；於同年六月中旬「農會辦理國產雜糧
收撥情形旬報表」上虛偽記載德隆公司於該旬共提領七百八十七公噸九百二十五公斤
玉米；於「台灣省農會八五＼八六年裡作國產玉米提貨單」上虛偽記載該公司於同年
六月十三日、十四日、十五日各提領二十萬公斤，同月十六日提領二十萬二千一百五
十九公斤，同時由丁○○於該「台灣省農會八五＼八六年裡作國產玉米提貨單」上偽
造提領人「楊義一」之署押四枚，表示楊義一已代表德隆公司提領上開玉米完畢，並
由丙○○核章，將上開偽造不實之文書向糧食局申報，足生損害於糧食局對契作玉米
管理之正確性及「楊義一」暨德隆公司。同年八月十八日至二十二日，該農會辦理八
十六年一期作保證價格玉米收購業務，甲○○、乙○○父子基於接續之犯意，以原留
存該農會倉庫之上開八十五年秋作玉米，冒充農民黃金水、黃火旺、黃樑、郭老長、
黃林紫、林藤洲、蔡銀泉、方進成、黃年長之八十六年一期契約作物報繳共一萬零八
百四十公斤（黃金水 1700公斤、黃火旺2400公斤、黃樑1400公斤、郭老長250公斤，
黃林紫、林藤洲、蔡銀泉、方進成、黃年長共5090公斤），丙○○、丁○○仍基於犯
意之聯絡，明知其偽仍依保證價格（每公斤十五元）辦理收購，並於「西港鄉農會辦
理國產雜糧檢收及代運工作報告表」上，虛偽記載方金全、黃玉新、謝金鍊等人有代
運上開一萬零八百四十公斤玉米作物與農會，使糧食局因而依每公斤十五元之保證價
格付與農民；甲○○、乙○○父子再以代工為詞，向農民收取每包七十公斤五百元之
費用（每公斤約七點一四元），乙○○、甲○○父子計從中獲得參萬壹仟陸佰伍拾貳
元捌角之不法利益（每公斤 7.14元，減進價4.22元，乘以10840公斤）等情。因而撤
銷第一審之不當判決，改判仍論處上訴人等共同受公務機關委託承辦公務之人，對於
主管之事務直接圖取私人不法之利益罪刑。固非無見。惟查：(一)受公務機關委託承辦
公務之人，犯貪污治罪條例之罪者，始得依該條例處斷。同條例第二條後段定有明文
。原判決論處上訴人等受公務機關委託承辦公務之人，對於主管之事務直接圖取私人
不法之利益罪刑，無非以丙○○係西港鄉農會供銷部主任，丁○○係該農會供銷部雇
員，甲○○係該農會理事，乙○○為甲○○之父，在西港鄉經營「雜糧乾燥中心」。
糧食局委託省農會，透過西港鄉農會辦理「八十六年一期作國產雜糧玉米保證價格收
購」業務。丙○○、丁○○、甲○○、方坤英係受公務機關委託承辦公務之人，利用
主管收購玉米事務之機會，直接圖取私人不法之利益，為其主要之論據。第查國產雜
量收購與銷售業務乃係依據「國產雜糧收購與銷售作業程序」第二點規定，由糧食局
與省農會訂立合約後，委託省農會透過縣市、鄉農會辦理，則依該項作業程序規定，
委託收購、銷售國產雜糧合約者似僅存在於糧食局與省農會之間，糧食局與鄉農會，
省農會與鄉農會之間究係基於何種關係互動﹖該作業程序並未明文規定，僅略稱：「
透過」鄉農會辦理。按省農會與縣市、鄉農會均為法人，各有其獨立之人格。鄉農會
並非縣市農會或省農會之下屬機關，糧食局委託省農會承辦公務，縣市農會及鄉農會
是否即有辦理之義務﹖即有殊堪探求之餘地。原審未待調查糧食局、省農會各與西港
鄉農會間之關係，有無合約存在﹖即逕行認定糧食局與西港鄉農會間有委託辦理公務
之關係存在，而依貪污治罪條例論處罪刑，未免率斷。其事實欠明，法律適用是否妥
當﹖本院無從揣斷。(二)審理事實之法院，對於案內一切證據，除認為不必要者外，均
應詳為調查，然後基於調查所得之心證以為判斷之基礎，故證據雖已調查，而尚有其
他必要部分並未調查，仍難遽為被告有利或不利之認定。原審認定台南縣西港鄉於八
十六年一期作玉米採收前，適逢風災，農民多無收成，無從報繳玉米。然原審並未向
氣象單位查詢該鄉於八十六年一期作玉米採收前，是否確有風災﹖造成之災害程度又
如何﹖即逕行認定該鄉農民多無收成，無法報繳玉米，已嫌無據。且原審既向台南縣
西港鄉公所查詢，據該鄉公所函覆：「經查本鄉八十六年一期玉米契作農戶無申報天
然災害等損失」，此有該鄉公所八十八年六月二十三日農字第○五八九六號函附卷可
稽（見原審卷第八四頁），倘若不虛，原審似有進一步再向氣象單位調查之必要，其
未為調查，逕行為不利上訴人等之判斷，難謂無應於審判期日調查證據未為調查之違
法。(三)刑事訴訟法第三百七十九條第十款所稱「依法應於審判期日調查之證據」，係
指該證據在客觀上為法院認定事實及適用法律之基礎者而言。原判決認定丁○○在「
台灣省農會八五＼八六年裡作國產玉米提貨單」上偽造提領人「楊義一」之署押四枚
，表示「楊義一」已代表德隆公司提領上開玉米完畢，並由丙○○核章，將上開偽造
不實之文書向糧食局申報，足生損害於糧食局對契作玉米管理之正確性及「楊義一」
暨德隆公司等情，因而論處上訴人等觸犯刑法第二百十六條、第二百十條之行使偽造
私文書罪。然查德隆公司是否確無「楊義一」其人﹖原審未為傳案調查，並於判決內
說明其所憑之證據，即逕行認定上訴人等偽造「楊義一」之署押，而有行使偽造私文
書之犯行，顯有未依證據認定事實及適用法律之違誤。(四)貪污治罪條例第六條第一項
第四款之對於主管之事務直接圖利罪，除圖利行為人個人之不法利益外，尚包括圖利
他人之不法利益在內。原判決認定甲○○、乙○○父子基於接續之犯意，以原留存西
港鄉農會倉庫之八十五年秋作玉米，冒充農民黃金水、黃火旺、黃樑、郭老長、黃林
紫、林藤洲、蔡銀泉、方進成、黃年長之八十六年一期契約作物報繳共一萬零八百四
十公斤（黃金水 1700公斤、黃火旺2400公斤、黃樑1400公斤、郭老長250公斤，黃林
紫、林藤洲、蔡銀泉、方進成、黃年長共5090公斤），丙○○、丁○○則基於犯意之
聯絡，明知其偽仍依保證價格（每公斤十五元）辦理收購，使糧食局因而依每公斤十
五元之保證價格付與農民，甲○○、乙○○父子再以代工為詞，向農民收取每包七十
公斤五百元之費用（每公斤約七點一四元），乙○○、甲○○父子計從中獲得參萬壹
仟陸佰伍拾貳元捌角之不法利益（每公斤 7.14元，減進價4.22元，乘以10840公斤）
等情。如果無訛，上訴人等除圖利乙○○、甲○○父子不法利益外，似尚圖利黃金水
、黃火旺、黃樑、郭老長、黃林紫、林藤洲、蔡銀泉、方進成、黃年長等農民若干不
法利益，原判決祇論上訴人等圖利乙○○、甲○○父子不法利益部分，卻置圖利上開
農民不法利益部分於不論，併嫌疏漏。以上為上訴意旨所指摘及本院得依職權調查之
事項，應認原判決有撤銷發回更審之原因。
據上論結，應依刑事訴訟法第三百九十七條、第四百零一條，判決如主文。
中      華      民      國    八十九    年      四      月     十三     日
                              最高法院刑事第六庭
                                  審判長法官  紀  俊  乾
                                        法官  黃  正  興
                                        法官  陳  東  誥
                                        法官  張  春  福
                                        法官  韓  金  秀
      右正本證明與原本無異
                                              書  記  官
中      華      民      國    八十九    年      四      月     十八     日
                                                                        Ｒ


司法院資訊處製作；財團法人民間司法改革基金會備份。
